臺灣臺東地方法院刑事判決
111年度訴字第64號
公  訴  人  臺灣臺東地方檢察署檢察官
被      告  林宜靜


選任辯護人  葉仲原律師(法扶律師)          
上列被告因偽造有價證券等案件，經檢察官提起公訴（110年度
偵字第3060號），本院判決如下：
    主  文
林宜靜犯偽造有價證券罪，處有期徒刑壹年捌月。緩刑肆年，並
應依如附表一所示之內容給付。
未扣案如附表二所示本票貳拾伍張均沒收。
    犯罪事實
一、林宜靜係楊千霆之友，知悉楊千霆自民國107年2月15日，召
    集內標制之合會（下稱上開合會），每月15日開標，並於3
    、6、9、12月之30日，加開1標，合計43期，各期合會金為
    新臺幣（下同）1萬元，標息金額上下限分別為2,000元、80
    0元，竟意圖為自己不法所有，同時基於行使偽造準私文書
    （標單）、偽造有價證券（本票），及詐欺取財之犯意，明
    知未得其弟林宇盛之同意，仍冒用林宇盛之名義，參加上開
    合會，並向楊千霆佯稱自己代為處理林宇盛在上開合會之權
    利義務；復於108年3月15日之第18期合會開標時，冒用林宇
    盛之名義，在標單上偽填標息金額2,000元，以此方式偽造
    依習慣足以表示競標用意之準私文書標單，復持之參與上開
    合會競標而行使之；再於108年3月20日，冒用林宇盛之名義
    ，簽發發票日期為108年3月15日、票面金額為1萬元本票25
    張，用作日後支付各期合會金之擔保，持之向楊千霆行使，
    致楊千霆陷於錯誤，同意林宇盛參加合會，並於18期得標，
    而交付當期合會金36萬元【（除林宜靜以外其餘16位已得標
    會員×10,000元＋未得標之25期×（10,000元-2,000元）＝360,
    000元】給林宜靜，而由林宜靜花用一空。嗣因楊千霆向林
    宜靜追討林宇盛應納之合會金未果，始悉前情。
二、案經楊千霆訴由臺東縣警察局臺東分局報請臺灣臺東地方檢
    察署檢察官偵查起訴。
    理  由
壹、程序部分：
一、被告以外之人於審判外之陳述，雖不符前4條之規定，而經
    當事人於審判程序同意作為證據，法院審酌該言詞陳述或書
    面陳述作成時之情況，認為適當者，亦得為證據，刑事訴訟
    法第159條之5第1項定有明文。查本判決所引用被告以外之
    人於審判外之言詞或書面陳述，檢察官、被告林宜靜及辯護
    人均同意有證據能力（見本院卷第154至155頁），本院審酌
    前開陳述作成時之情況，認屬適當，依上開規定，均得作為
    證據。
二、另其他非供述證據部分，本院於審判期日，依各該證據不同
    之性質，以提示或告以要旨等法定調查方法逐一調查，並使
    當事人表示意見，本院亦查無法定證據取得禁止或證據使用
    禁止之情形，故認所引用各項證據資料，均具證據之適格。
貳、實體部分：
一、認定犯罪事實所憑之證據及理由：
　　上開犯罪事實，業據被告於偵查及本院審理中均坦承不諱（
    偵卷第9至13頁，交查卷第21至31、45至49頁，本院卷第59
    至63頁），核與證人即告訴人楊千霆、證人即被害人林宇盛
    於警詢及偵查中證述內容大致相符（楊千霆部分：偵卷第15
    至17、63至67頁，交查卷第21至31、45至49頁；林宇盛部分
    ：偵卷第23至24頁，交查卷第33至43頁），並有附表一各編
    號所示本票影本、合會會員名冊在卷可佐（偵卷第35至41、
    43至45頁），足認被告之自白與事實相符，應可採信。本案
    事證明確，被告犯行堪以認定，應予依法論科。
二、論罪科刑部分：
  ㈠被告行為後，刑法第201條第1項於108年12月3日修正，同年1
    2月25日公布，同年12月27日施行，修正前該項之法定刑為
    「3年以上、10年以下有期徒刑，得併科3,000元以下罰金」
    ，其中罰金刑部分依刑法施行法第1條之1第2項前段規定提
    高為30倍，即為9萬元，修正後該項法定刑為「3年以上10年
    以下有期徒刑，得併科9萬元以下罰金」，僅就罰金刑部分
    將修法前之罰金數額調整換算後予以明定，對於法定刑部分
    則未變更，亦無有何有利不利情形，即無新舊法比較之餘地
    ，應依一般法律適用之原則，適用現行之刑法第201條第1項
    規定。
　㈡按行使偽造之有價證券以使人交付財物，本即含有詐欺之性
    質，如果所交付之財物，即係該證券本身之價值，其詐欺取
    財仍屬行使偽造有價證券之行為，不另論以詐欺取財罪；但
    如行使該偽造之有價證券，係供擔保或作為新債清償而借款
    ，則其借款之行為，已屬行使偽造有價證券行為以外之另一
    行為，應再論以詐欺取財罪（最高法院90年度台上字第5416
    號判決參照）。被告偽造後所交付之本票，既係作為收款擔
    保之用，揆諸上開說明，自應同時構成刑法第339條第1項詐
    欺取財罪。
　㈢核被告所為，係犯刑法第216條、第220條、第210條之行使偽
    造準私文書罪（行使標單部分），刑法第201條第1項之偽造
    有價證券罪，及刑法第339條第1項之詐欺取財罪。被告偽造
    標單或本票上被害人林宇盛之署名、指印，均為偽造標單準
    私文書或本票有價證券之部分行為，均不論罪；又被告偽造
    標單後，進而持以行使，偽造之低度行為，為行使之高度行
    為所吸收，不另論罪。被告偽造本票有價證券後，持以行使
    ，行使之低度行為為偽造之高度行為所吸收，亦不另論罪。
  ㈣被告於得標後，同時偽造被害人林宇盛之本票25張，係基於
    單一犯意於密接時間內所為，應論以接續犯。被告行使偽造
    標單，得標後復行使偽造之本票，交付予不知情之告訴人楊
    千霆作為擔保，藉以詐取會款，其犯罪目的係為詐取會款，
    行使偽造之標單及本票均為遂行詐欺財物之目的而從事之部
    分行為，依一般社會通念，認應評價為一罪方符合刑罰公平
    原則，如予數罪併罰，反有過度處罰之疑，與人民法律感情
    亦未契合，尤於牽連犯廢除後，適度擴張一行為概念，就此
    情形，認屬一行為觸犯數罪名之想像競合犯，方為適當。是
    核被告所為應從一重論以偽造有價證券罪。
　㈤刑法第59條規定犯罪之情狀可憫恕者，得酌量減輕其刑，其
    所謂「犯罪之情狀」，與同法第57條規定科刑時應審酌之一
    切情狀，並非截然不同之領域，於裁判上酌減其刑時，應就
    犯罪一切情狀（包括第57條所列舉之10款事項），予以全盤
    考量，審酌其犯罪有無可憫恕之事由（即有無特殊之原因與
    環境，在客觀上足以引起一般同情，以及宣告法定低度刑，
    是否猶嫌過重等等），以為判斷（最高法院95年度台上字第
    6157號判決意旨參照）。經查：被告偽造有價證券之行為，
    固值非難，惟被告偽造有價證券之動機，係因迫於一時資金
    週轉不靈之財務壓力，冒標後為取信於合會會首而偽造本票
    ，並持之交付予會首詐取會款，而一般民間合會習慣所交付
    之本票，多係供擔保之用，會員通常不會將該本票轉讓他人
    ，是被告偽造本票之犯行，對於金融交易秩序之危害程度尚
    非嚴重，而刑法第201條第1項所定3年以上有期徒刑之法定
    刑，乃係基於有價證券之廣大流通性，如有偽造，勢將對以
    信用為基礎之金融交易秩序造成不可預估之嚴重損害，此與
    被告偽造本票僅係供擔保之用，二者殊非相當；參以被告自
    陳一次開立25張本票給告訴人做為擔保，前均如期支付，嗣
    因經濟困難而未能如期給付剩餘之12萬元，目前雖尚有龐大
    債務待清償，但願盡最大的努力給付積欠告訴人之會款，除
    自營便當店外，另覓得受僱賣火鍋料等食材之工作，並向老
    闆商得借款5萬元可優先償還告訴人，餘款部分願以按月給
    付1萬元之方式分期清償等語（本院卷第153、163頁）；本
    院權衡被告偽造本票之動機、目的、情節及所生危害非重等
    情，與其所犯偽造有價證券罪名最輕本刑為3年以上有期徒
    刑之法定刑度相較，堪認有情輕法重，在客觀上足以引起一
    般人之同情，尚值憫恕之處。從而，本院認此部分對被告科
    以法定最低本刑，猶嫌過重，爰依刑法第59條規定酌減其刑
    。
　㈥爰以行為人之責任為基礎，審酌被告冒用其弟林宇盛名義參
    加合會、投標，並偽造附表二所示之本票以詐取會款，不僅
    造成他人財產之損失，更影響互助會會員權益及社會經濟秩
    序，所為顯非可取；惟考量其於偵查及本院審理中均坦承犯
    行，且於本院審理時多次表達願意連同以自己名義投標而尚
    未支付之會款12萬元，共計24萬元一併處理，因囿於尚有債
    務須清償且收入有限，盡其最大努力僅能以向老闆商得之借
    款5萬元優先支付予告訴人，其餘金額部分以按月清償1萬元
    之方式分期賠償告訴人，雖因告訴人執意要求被告一次給付
    24萬元，而未能達成調解，仍應認其犯後態度尚佳；兼衡酌
    本件被告犯罪之動機、目的、情節、偽造本票之數量、金額
    及本案尚未清償之金額為12萬元，暨其於本院審理時自陳教
    育程度為國中畢業，自營便當店並受僱在果菜市場賣火鍋料
    等食材，每月收入約3萬元至4萬元，收入大部分都賠償給其
    他債權人，未婚，須扶養一名就讀國小四年級之孩子，家庭
    經濟狀況貧寒，及檢察官、被告、辯護人、告訴人等就科刑
    範圍所表示之意見等一切情狀，量處如主文所示之刑。
　㈦查被告無前科，是未曾因故意犯罪受有期徒刑以上刑之宣告
    ，有臺灣高等法院被告前案紀錄表在卷可佐，其因一時失慮
    ，致罹刑典，復歷本案偵、審程序暨受刑之宣告，已得相當
    之教訓，自當知所警惕，信無再犯之虞，斟酌本案告訴人所
    受損害金額為12萬元，及被告表示願意先支付5萬元，其餘
    款項以按月支付1萬元之還款方式，因認輔以適當之緩刑負
    擔，其受刑之宣告，應以暫不執行為適當，爰依刑法第74條
    第1項第1款之規定，宣告緩刑如主文所示，並依同條第2項
    第3款之規定，命其應如附表一所示之內容賠償告訴人，以
    期自新。再被告受緩刑之宣告，倘違反前揭所定負擔情節重
    大，足認原宣告之緩刑難收其預期效果，而有執行刑罰之必
    要者，依刑法第75條之1第1項第4款之規定，得撤銷其宣告
    ，併此敘明。　
三、沒收部分：
  ㈠按偽造之署押，不問屬於犯人與否，沒收之，刑法第219條定
    有明文，此為絕對義務沒收之立法規定，然倘能證明業已滅
    失，即毋庸宣告沒收（最高法院96年度台上字第7069號、94
    年度台上字第3518號、93年度台上字第2751號判決意旨參照
    ）。本件被告於上開時、地偽造之「林宇盛」標單準私文書
    ，僅係表彰該會期何人得標，並無債權證明性質，且依民間
    互助會之習慣，於開標完成後，通常即會當場撕毀或丟棄，
    且迄今多年均未據告訴人或被告提出扣案，堪認上開標單已
    滅失，又其上被偽造之「林宇盛」署名，亦因該標單滅失而
    不復存在，故無從為沒收之宣告。
　㈡附表二編號1至13所示本票有價證券雖未扣案，然其中附表二
    編號1至12所示本票尚得做為告訴人向被告求償之依據，具
    有一定之經濟價值，且告訴人尚未獲被告全額之賠償，衡情
    告訴人不至於逕自銷毀前開本票，另附表二編號13所示本票
    （13張），雖經告訴人歸還被告，然均無證據證明前揭本票
    已滅失，自應依刑法第205條之規定，不問屬於犯人與否宣
    告沒收之，至上開本票上之「林宇盛」署名及指印、印文既
    已因本票之沒收而包括在內，爰不另為重複沒收之諭知（最
    高法院63年台上字第2770號判例意旨參照，現效力與判決同
    ）。
　㈢另就被告詐欺取得之12萬元，考量告訴人尚可依附表一所示
    方式受償，並參酌被告目前收入有限，可認是其維持生活條
    件之必要，沒收實有過苛之虞，爰依刑法第38條之2第2項不
    予宣告沒收。
據上論斷，應依刑事訴訟法第299條第1項前段，判決如主文。
本案經檢察官羅佾德提起公訴，檢察官林靖蓉、陳薇婷到庭執行
職務。
中　　華　　民　　國　　111 　年　　11　　月　　15　　日
                  刑事第二庭  審判長法　官  朱貴蘭
                                    法　官  李承桓
                                    法　官  李昆儒
以上正本證明與原本無異。
如不服本判決應於收受送達後20日內向本院提出上訴書狀，並應
敘述具體理由；其未敘述上訴理由者，應於上訴期間屆滿後20日
內向本院補提理由書（均須按他造當事人之人數附繕本）。「切
勿逕送上級法院」。告訴人或被害人對於本判決如有不服，請書
具不服之理由狀，請求檢察官上訴者，其上訴期間之計算係以檢
察官收受判決正本之日期為準。
                                    書記官  林傳坤
中　　華　　民　　國　　111 　年　　11　　月　　15　　日
附錄論罪科刑法條：
刑法第201條第1項
意圖供行使之用，而偽造、變造公債票、公司股票或其他有價證
券者，處3年以上10年以下有期徒刑，得併科9萬元以下罰金。
刑法第216條
行使第210條至第215條之文書者，依偽造、變造文書或登載不實
事項或使登載不實事項之規定處斷。
刑法第210條
偽造、變造私文書，足以生損害於公眾或他人者，處5年以下有
期徒刑。
刑法第220條第1項
在紙上或物品上之文字、符號、圖畫、照像，依習慣或特約，足
以為表示其用意之證明者，關於本章及本章以外各罪，以文書論
。
刑法第339條第1項
意圖為自己或第三人不法之所有，以詐術使人將本人或第三人之
物交付者，處5年以下有期徒刑、拘役或科或併科50萬元以下罰
金。
附表一：
給付對象 給付金額 給付方式 楊千霆 拾貳萬元 於民國一一二年三月三十一日前給付新臺幣伍萬元；自一一二年四月至同年十月，按月於每月二十日前給付新臺幣壹萬元。 

附表二：應沒收物
編號 票據號碼 發票人 發票日 票面金額 偽造署押印文 1 CH444744 林宇盛 108年3月15日 1萬元 發票人欄偽造「林宇盛」署名、指印各1枚。 2 CH444745 林宇盛 108年3月15日 1萬元 發票人欄偽造「林宇盛」署名、指印各1枚。 3 CH444750 林宇盛 108年3月15日 1萬元 發票人欄偽造「林宇盛」署名、指印各1枚。 4 CH467642 林宇盛 108年3月15日 1萬元 發票人欄偽造「林宇盛」署名、指印各1枚。 5 CH467643 林宇盛 108年3月15日 1萬元 發票人欄偽造「林宇盛」署名、指印各1枚。 6 CH467644 林宇盛 108年3月15日 1萬元 發票人欄偽造「林宇盛」署名、指印各1枚。 7 CH467645 林宇盛 108年3月15日 1萬元 發票人欄偽造「林宇盛」署名、指印各1枚。 8 CH467647 林宇盛 108年3月15日 1萬元 發票人欄偽造「林宇盛」署名、指印各1枚。 9 CH467650 林宇盛 108年3月15日 1萬元 發票人欄偽造「林宇盛」署名、指印各1枚。 10 CH467667 林宇盛 108年3月15日 1萬元 發票人欄偽造「林宇盛」署名、指印各1枚。 11 CH467668 林宇盛 108年3月15日 1萬元 發票人欄偽造「林宇盛」署名、指印各1枚。 12 CH467669 林宇盛 108年3月15日 1萬元 發票人欄偽造「林宇盛」署名、指印各1枚。 13 不詳 （13張） 林宇盛 108年3月15日 1萬元 發票人欄偽造「林宇盛」署名、指印各1枚。